臺灣桃園地方法院交通事件裁定　　　　 94年度交聲字第335號
原處分機關　交通部公路總局新竹區監理所中壢監理站
異　議　人　甲○○
　　　　　　　　　　　八號
上列異議人即受處分人因違反道路交通管理處罰條例案件，對於
桃園縣政府警察局九十四年六月二十五日桃警局交字第ＤＡ00
00000號舉發通知單所為之處分，聲明異議，本院裁決如下
：
    主  文
異議駁回。
    理  由
一、聲明異議意旨（略以）：異議人於九十四年六月二十五日下
    午三時三十五分許，騎乘車號ＡＭＶ－七七六號重型機車，
    行經桃園縣中壢市○○路及新生路口，欲由環北路方向左轉
    新生路時，為警以「機車未依兩段式左轉」為由當場舉發，
    認為違反道路交通管理處罰條例（以下稱本條例）第四十八
    條第二款。惟系爭路口之多時相號誌，係顯示可以直接左轉
    ，而毋庸分兩段式左轉。且依道路交通管理處罰條例第四條
    第二項授權制定「道路交通標誌標線號誌設置規則」（以下
    稱「設置規則」）第六十五條第一項之規定（機慢車兩段左
    轉標誌「遵２０」，用以告示左轉機器腳踏車或慢車駕駛人
    應遵照號誌指示，在號誌顯示允許直行時先行駛至右前方路
    口之左轉待轉區等待左轉，俟該方向號誌顯示允許直行後，
    再行續駛，以兩段方式完成左轉。本標誌設於實施機慢車兩
    段左轉路口附近顯明之處，並配合劃設機慢車左轉待轉區標
    線），並未包含於前述多時相號誌顯示之「允許左轉」情形
    ，又該規定並未涵攝本條例第四十八條第二款，汽車駕駛人
    轉彎時，「不依標誌、標線、號誌指示」之規定。換言之，
    多時相號誌顯示「允許左轉」與「設置規則」第六十五條第
    一項規定要求之機慢車兩段左轉標誌「遵２０」，何者拘束
    力優先。此外，系爭路口之「遵２０」標誌，並未依「設置
    規則」規定，設置於「顯明之處」，而係設置於超過三公尺
    之橫桿上，以正前方路面係「禁止機車通行」之內側車道，
    一般頭戴標準安全頭盔，又騎用機慢車於外側車道之騎士，
    於向前平視之視線範圍內，顯然無法目視之。爰針對已經繳
    納罰鍰之舉發通知書，同時以「桃園縣政府警察局」及「交
    通部公路總局新竹區監理所中壢監理站」為聲明異議之對象
    ，聲明異議，請求撤銷原處分返還已繳交之罰鍰及利息等語
    。
二、按道路交通管理處罰條例（以下稱本條例）所定罰鍰之處罰
    ，行為人接獲違反道路交通管理事件通知單後，於十五日內
    得不經裁決，逕依第九十二條第三項之罰鍰基準規定，向指
    定之處所繳納結案；不服舉發事實者，應於十五日內，向處
    罰機關陳述意見；其不依通知所定期限前往指定處所聽候裁
    決，且未依規定期限繳納罰鍰結案或向處罰機關陳述意見者
    ，處罰機關得逕行裁決之。本條例第九條第一項定有明文。
    又按本條例之罰鍰基準、舉發、罰鍰繳納、向處罰機關陳述
    意見或裁決之處理程序、易處吊扣汽車牌照或駕駛執照基準
    及繳納機構等事項之處理細則，由交通部會同內政部定之。
    本條例第九十二條第三項定有明文。行政院交通部及內政部
    即依前述授權規定發布有「違反道路交通管理事件統一裁罰
    基準及處理細則」（以下簡稱裁處細則）之授權命令。該裁
    處細則第四十八條第一項規定：「違反道路交通管理事件，
    行為人認為舉發之事實與違規情形相符者，得於接獲通知單
    後，親自或委託他人持該通知單，不經裁決向指定之處所，
    逕依裁罰標準執行並繳納罰鍰結案」。此自動繳納罰鍰結案
    之效果，同細則第五十八條第二項規定：「依本細則第四十
    八條第一項辦理經繳納罰鍰結案後逾二十日不得再提出異議
    」。又按裁處細則第四十八條第一項規定於裁處細則第七章
    之「自動繳納罰鍰」章，所稱自動繳納罰鍰，係指依據同細
    則第十一條警察機關所填製「舉發違反道路交通管理事知單
    」（下簡稱舉發通知單），行為人認為舉發之事實與違規之
    事實相符，而自動繳納罰鍰者，此類案件無須經由監理機關
    之裁決，亦即行為人繳款之依據係「舉發通知單」，而非「
    裁決書」。至裁處細則第四十一條第一項第一款，另規定於
    裁處細則第六章之「裁決」章，係指行為人依據舉發通知單
    所指定之到案地點，至到案地點，對於舉發事實承認無訛者
    ，「得不經裁決」逕依基準表內「自動繳納」之規定收繳罰
    鍰結案者，亦即此類案件非依據舉發通知單為繳款依據，而
    仍係依據監理機關之（口頭）「裁決」（非書面為必要）始
    繳款，惟因行為人不爭執，是監理機關於此時不用製作「裁
    決書書面」之依據，此自同條第四項規定「非屬第四十一條
    第一項情形之案件或行為人到案陳述不服舉發者，應使用違
    反道路交通管理事件裁決書裁決之」之規定，更足證之，第
    一項是「無庸製作裁決書」之依據，第四項是「必須製作裁
    決書」之依據。簡言之，裁處細則第四十八條以下，係行為
    人依據警察機關舉發通知單繳款之依據；同細則第四十一條
    以下，則是行為人依據監理機關的「裁決」（未必製作裁決
    書），二者本有不同。又本條例所規範之裁罰機關原則上僅
    為監理機關，而非警察機關（違反本條例第六十九條至第八
    十四條者例外），為何裁處細則使得本僅為舉發機關之警察
    機關，可以取得「類似裁罰機關」之地位，顯係因為有本條
    例第九條第一項之授權依據，否則難逃法律保留原則之指責
    。是警察機關之舉發通知單原則上屬「暫時性行政處分」，
    對於相對人終局發生法律效果者乃係裁決書，而非舉發通知
    單，換言之，裁決書始屬「終局行政處分」，在裁決書作成
    之場合，舉發通知單所發生的暫時性法律效果，均為裁決書
    所取代，原則上不應將舉發通知單認定為獨立行政處分，並
    使其直接發生對於確認違規事實之終局效果。惟在例外情形
    ，亦即未有裁決書作成，而當事人即依據舉發通知單逕行繳
    納罰鍰者，則不得不將舉發通知單認為「終局行政處分」之
    性質，惟因囿於本條例第八條第一項第一款之規定（第十二
    條至第六十八條由公路主管機關處罰），解釋上此仍屬公路
    主管機關所追認作成之終局行政處分。本件原處分機關仍應
    為公路主管機關交通部公路總局新竹區監理所（中壢監理站
    ），而非舉發之警察機關（桃園縣政府警察局），異議人以
    桃園縣政府警察局為異議對象之部分，程序上不合法，應予
    駁回。且本院既承認舉發通知單於受舉發人自動繳納罰鍰之
    情形屬豬終局行政處分，自允許異議人針對舉發通知單聲明
    異議，本件雖新竹區監理所中壢監理站回覆本院未作成裁決
    書，仍不應執此認為異議人聲明之客體不存在，本院此處見
    解，與若干（甚至是多數）司法實務見解尚有不同，附此敘
    明。
三、又按當場舉發行為人有本條例之情形者，應填製舉發違反道
    路交通管理處罰事件通知單（以下簡稱通知單）。被查獲之
    駕駛人或行為人為受處分人時，應將該通知單填記後交付該
    行為人簽名或蓋章收受之；拒絕簽章者，並記明其事由，視
    為已收受。「違反道路交通管理事件統一裁罰標準及處理細
    則」（以下簡稱裁處細則）第十一條第一項第一款中段定有
    明文（同細則第四十六條第一項，針對裁決書之送達方式，
    亦有類同之規定）。此種「拒絕簽章視為已收受」之規定，
    乃裁處細則所特別規定之送達方式，查其目的不外在應受送
    達人既為受處罰人，且受處罰人已有親自「接觸」該通知單
    之事實，則為節省傳統送達方式之勞費，以「視為送達」之
    便宜方式，增進行政效能。惟按處理違反道路交通管理事件
    ，有關文書送達之程序，依行政程序法之規定，裁處細則第
    五條亦訂有明文。又按行政機關為行政行為時，除法律另有
    規定外，應依本法規定為之。行政程序法第三條第一項定有
    明文。依此規定觀之，行政程序法原則上除適用於行政機關
    之「行政行為」外，立法者將之定位為「行政機關通用之行
    政程序基本法」，應甚明顯。道路交通管理處罰條例屬行政
    法性質之法律，應無疑義，本條例之主管機關為警察機關及
    公路監理機關，均為行政機關，主管機關依本條例舉發或處
    罰等行為，即屬行政（罰）事件之行政行為，各該文書之送
    達方式，自應遵守行政程序法之規定。惟前述行政程序法第
    三條第一項所謂「除法律另有規定外，應依本法規定為之」
    ，究應如何理解？所謂法律是否僅指「形式意義之法律」，
    而不包括「實質意義之法律」的法規命令？抑或得包括行政
    規則在內？又是否法律可另為較行政程序法寬鬆之行政程序
    ，以排除行政程序法之適用？亦即裁罰細則是否為此處「另
    有規定之法律」，而裁罰細則關於送達另有特別規定，是否
    即可排除行政程序法之適用？均尚有研求之餘地。本院以為
    ，行政程序法為各項行政法規於程序規範之基本法，換言之
    ，行政程序法可謂「行政程序基本法」，有學者即稱之「行
    政法的憲法」。是以關於行政程序法與其他行政法規之競合
    效果，至少就程序事項之規定而言，適用及操作上至少應掌
    握以下三項原則（同此見解者，可參見湯德宗，行政程序法
    論，二年十月，初版，頁一四六以下）：（一）必須
    其他行政法令有較行政程序法更為嚴格之程序規定者，始得
    排除行政程序法之適用。（二）至其他法律之程序規定，是
    否更嚴格於行政程序法，應從嚴且個別認定。（三）行政程
    序法另具補充性，亦即行政程序法關於「正當行政程序」之
    基本規定，對於應適用本法之所有行政機關，均應有補充之
    效力。如此方符行政程序法為「行政程序基本法」之定位及
    效果。又按裁處細則係依據道路交通管理處罰條例第九十二
    條所授權訂定，尚不論其性質究屬法規命令或行政規則之爭
    議（惟其屬中央法規標準法第七條所定之「授權命令」尚無
    疑），至少其非形式意義之法律，自不得逾越母法，即道路
    交通管理處罰條例之逾越母法之授權，而與法律保留原則有
    所違背，為釋字第五一一號解釋所明示之意旨。是不論係裁
    處細則或道路交通管理處罰條例，對於送達如另有特別規定
    者，亦應遵守前述三項原則，而不得與行政程序法有關送達
    之規定有所牴觸，並為更不利於當事人，或更寬待於行政機
    關之情。末按行政處分，係指行政機關就公法上具體事件所
    為之決定或其他公權力措施而對外直接發生法律效果之單方
    行政行為。行政程序法第九十二條第一項定有明文。依此規
    定並綜合學說上之見解，行政處分之主要特徵在於其具有規
    範作用而對權利或義務產生規制作用，亦即對作成處分機關
    以外之人之權利、義務、法律地位或法律上利益直接發生得
    、喪、變更或造成影響之結果，又是否發生法律效果之判斷
    ，應就行政機關表示於外部之客觀意思表示予以認定。至行
    政機關所採之方式為何則非所問，亦不因其用語、形式或記
    載不得聲明不服文字而異其結果。此早經釋字第四二三號解
    釋所闡明。換言之，凡行政行為具有規制作用而符合行政處
    分其他要件者，均應視作行政處分，如此方得與不具法效性
    之觀念通知有所區別。查通知單上載明違規事實、違法之法
    條，及須依應到案日期、處所，持通知單到案聽候裁決，逾
    期不到案，逕行裁決等法律效果之自樣，若結合道路交通管
    理處罰條例第九條，即裁罰細則之處罰規定，其對於違規之
    行為人至少已具有確認其違規，及必須依法於十五日內遵期
    到案陳述聽候，或逾期受到逕行裁決之實體法處以罰鍰上法
    律效果，對於行為人具有幾乎不能抗拒之強制力，自屬行政
    處分，而不能單純以尚不得對此通知單不服，即認其屬觀念
    通知，其理自明。通知單既屬行政處分之性質，即受到行政
    程序法之規範，關於通知書送達之程序，自亦不例外。
四、再按書面之行政處分，應送達相對人或已知之利害關係人，
    行政程序法第一百條第一項前段，定有明文。又關於送達之
    各種方式，行政程序法第一章第十一節（第六十七條至第九
    十條）均定有明文，其中不論是行政機關之自行送達或郵務
    送達，抑或補充送達、留置送達、寄存送達或例外之公示送
    達等規定，除公示送達外，均係掌握「書面之行政處分，應
    使該書面達到於應受送達人之處，使其得以知悉該行政處分
    之內容及（救濟）效果等」之原則，無論如何，均無似裁處
    細則關於「拒絕簽章視為已收受（即送達）」之規定，而使
    得行為人永久喪失持有通知單之機會或類似規定。本院以為
    ，「拒絕簽章視為送達」之規定，固係為達行政效能之便宜
    作法，惟至少就通知單之送達言，因為違規人決定是否遵期
    繳納最低罰鍰額，係以通知單為據，此可自通知單上載明「
    依本單背面所印之罰鍰繳納方式．．．繳納罰鍰」、「持本
    通知單到案聽候裁決」等語可知。亦即違規人如因為不服舉
    發之事實，而以「拒絕簽章」之方式拒絕收受通知單，惟於
    事後又願甘服舉發事實，卻因未持有通知單，致無從得知應
    到案之日期、處所等，以繳納罰鍰，而享有最低額罰鍰之利
    益，即令違規人逕自前往監理站，其要如何及依憑何項依據
    ，向裁罰者陳述其違規情事，監理站在無通知單可資查詢之
    下，是否能得知違規人及違規事由等情，不無疑問。可想而
    知之結果係，違規人祇能坐等逾越到案日期，而終受到裁罰
    罰鍰最高額之最不利之法律效果。又行為人如係因為不服舉
    發事實而拒絕簽章，解釋上行為人即已有聲明異議之意思，
    卻因為須「於接到裁決書之翌日起十五日內，向管轄地方法
    院聲明異議」之教示規定，而喪失得立即針對通知單不服之
    權利，最後雖得依據裁決書聲明異議，惟如經駁回確定，其
    所受之法律效果係「須繳納最高額罰鍰」，其間不盡合理之
    處甚明。尤有甚者，如拒絕簽收通知單之違規駕駛人並非車
    輛所有人，亦非其他經車主允許而使用車輛之人（例如車輛
    遭竊盜者使用，未及報警），卻冒用車輛所有人之名義，因
    為通知單不另送達車輛所有人，致所有人無從得知該違規事
    實，更無可能於期限內到案陳述不服，而須待車輛所有人收
    到裁決書時，始得知該違規事實，且其所應負擔之裁罰數額
    已為最高額之罰鍰，其不合理之處更明。是裁處細則第十一
    條第一項第一款中段所規定關於通知書「拒絕簽收視為送達
    」之規定，係對於行政機關較寬鬆之送達程序規定，而非更
    為嚴格之程序規定，且適用上可能發生如前所述不妥並有害
    人民權利之結果，本院以為，該規定雖可謂係關於送達之技
    術性、細節性之規定，惟一來已增加授權母法即道路交通管
    理處罰條例所無之限制人民權利之規定，二來即令規定於授
    權母法中，基於落實正當行政程序原則之要求，該規定亦因
    與行政程序法之送達之一般規定有所牴觸而違法（至於裁處
    細則第四十六條第一項對於裁決書拒絕簽收視為送達之規定
    ，是否違法，因與本案無關，本院暫不表意見）。換言之，
    對於當事人拒絕簽章之通知單，舉發之警察機關，仍應按行
    政程序法之規定送達，始為合法之送達。惟如本件異議人雖
    拒絕簽名，惟仍有收受，並進而繳納罰鍰之行為，自仍屬合
    法送達，難謂無合法送達。
五、查本院為保障異議人之聽審權（陳述意見權利），傳喚異議
    人到庭，惟異議人於本院言詞審理後始具狀請假，本院逕依
    職權訊問到庭證人，合先敘明。訊據當場舉發之證人司法警
    察何春宛結證稱（略以）：對本件有印象，我先翻卷才來開
    庭，但對當事人沒有印象，那天舉發不祇一件，只有本件拒
    簽，拒簽的理由我想不起來，可能看到當事人會想得起來。
    記得我是站在新生路的方向，他直接左轉新生路時，我把他
    攔下。舉發路口依據交道路交通標誌標線號誌設置規則第六
    十五條第一項的規定，祇有設置「遵20」的圖，並未設置「
    機慢車兩段左轉」文字牌示，但在地上有繪製機車停車的格
    子。「遵20」的圖是設置在車行同向前方的紅綠燈橫桿上，
    要看紅綠燈就應該看得到，我認為很明顯的地方等語（參見
    九十四年十二月二十八日訊問筆錄）。經核對異議人異議意
    旨並不否認系爭地點路口前方設有「遵２０」之標誌，是該
    處確實設有「遵２０」標誌應堪確定。又異議意旨雖辯稱設
    置地點在路口前方超過三公尺之橫桿上，不符「顯明之處」
    ，惟異議人所指「橫桿」，即係證人所述「車行同向前方的
    紅綠燈橫桿」，是駕駛人觀看號誌時亦能同時看見該標誌，
    已符明顯處，至異議人指「因為超過三公尺，頭戴標準安全
    頭盔又騎用機慢車於外側車道之騎士，於向前平視之視線範
    圍內，顯然無法目視」等語。本院以為，該標誌已設置於同
    向路口多時相紅綠燈號誌旁，至於距離若干，與交岔道路之
    寬度有關，如係相距甚遠之四線或甚至八線道道路，已導致
    無法目視清楚時，一般於路口前上方或路旁亦會設置相同標
    誌，或另設置「機慢車兩段左轉」之文字牌示，本件系爭路
    口寬度僅超過三公尺（不到四公尺）之寬度，加上「遵２０
    標誌係明顯可辨之「圖像」，而非「文字」，又其係設置於
    路口上方處，而非平視位置，即令非直線位置之車道，而係
    外側車道之騎士，以其視線仰角範圍計算，所見角度自更為
    範寬廣，對於非文字，而係「圖像」之標誌，即無無法目視
    及無法辨視之理。果如異議人所辯「頭戴標準安全頭盔又騎
    用機慢車於外側車道之騎士，於向前平視之視線範圍內，顯
    然無法目視」云云，豈非要求所有號誌（包括紅綠燈等多時
    相號誌）均應設置於平視視線位置？如此不僅勢將造成可以
    通行車輛之高度受限，且究係以機車騎士，或行人，或汽車
    、大貨車駕駛人之平視高度為準？難不成必須設置多枝號誌
    以因應所有不同高度之用路人，足見統一設置於路面上方，
    以增加仰角距離及視線寬度，始為最妥適之設置方式。至於
    標準安全頭盔所造成視線受阻現象，應由駕駛人自行調整自
    身資勢，以不同角度之視線解決之，且衡諸保護頭部意外傷
    害之利益，尚屬容許風險範圍且符比例原則。是此部分異議
    亦無理由，本院認亦無再傳喚異議人之必要。
六、末按「設置規則」第六十五條第一項之規定，機慢車兩段左
    轉標誌「遵２０」，用以告示左轉機器腳踏車或慢車駕駛人
    應遵照號誌指示，在號誌顯示允許直行時先行駛至右前方路
    口之左轉待轉區等待左轉，俟該方向號誌顯示允許直行後，
    再行續駛，以兩段方式完成左轉。本標誌設於實施機慢車兩
    段左轉路口附近顯明之處，並配合劃設機慢車左轉待轉區標
    線。正如異議意旨所不爭執者，「設置規則」係依據道路交
    通管理處罰條例第四條第二項授權制定，是屬法規命令性質
    ，除有違授權明確性原則或超出授權範圍外自行訂定制裁規
    定，否則仍屬有效之法規命令（授權命令）。是設置規則本
    條項所定「遵２０」（圖案繪製）標誌，或該標誌下緣下方
    之附牌（「機慢車兩段左轉」文字）等，當屬本條例第三條
    五款之「標誌」，而依體系解釋，同條例第四十八條第二款
    之「標誌」同屬之。至系爭路口屬號誌性質之「多時相號誌
    」雖同樣顯示「允許左轉」情形，惟當係表示該路口「不禁
    止左轉」之意，但機慢車之駕駛人必須以「兩段左轉」之方
    式為之。換言之，多時相號誌與「遵２０」標誌必須同時適
    用為「允許左轉，但機慢車必須兩段式左轉」。又兩段式左
    轉之立法目的在保障機慢車駕駛人，不致因與非機慢車之其
    他車輛搶道而造成人身安全之傷害，此等規範行之有年，並
    非輔實施即開始取締，一般智識之國人當得預見此項規範，
    是無違明確性原則，更無異議人所指拘束力孰先孰後之疑義
    。此部分異議亦無理由。
七、綜上所述，異議人即受處分人確有上述違規行為，異議均無
    理由，自應駁回。爰依道路交通管理處罰條例第八十七條第
    二項、第八十八條、第八十九條，八十六年四月三十日司法
    院行政院會同修正發布之道路交通案件處理辦法第十九條，
    裁定如主文。
中　　華　　民　　國　　94　　年 　12 　 月　　31 　　日
                         臺灣桃園地方法院交通法庭
                            法  官  錢　建　榮
                      以上正本證明與原本無異。
如不服本裁定，應於裁定送達後5 日內向本院提出抗告狀。
                            書記官　劉  寶  霞
中　　華　　民　　國　　95　　年　　1 　　月　　9　　日
